臺灣新北地方法院民事判決　　　　　　 109年度訴字第3367號
原　　　告　劉榮菊　

訴訟代理人　蘇子良律師
被　　　告　沈平和　
訴訟代理人　謝志明律師 
上列當事人間請求返還房屋等事件，本院於民國110 年11月9 日
言詞辯論終結，判決如下：
    主  文
被告應騰空遷讓並返還新北市○○區○○段○○○○號（門牌號
碼：新北市○○區○○○路○○○巷○○號二樓）房屋予原告。
被告應給付原告新臺幣壹拾伍萬參仟貳佰肆拾陸元。
被告應自民國一○九年十二月三日起至返還第一項所示房屋之日
止，按月給付原告新臺幣參仟零柒拾貳元。
原告其餘之訴駁回。
訴訟費用由被告負擔十分之九；餘由原告負擔。
本判決第一項原告以新臺幣貳拾壹萬元為被告供擔保後，得假執
行，但被告如以新臺幣陸拾壹萬壹仟壹佰伍拾元為原告預供擔保
，得免為假執行。
本判決第二項於原告以新臺幣陸萬元供擔保後，得假執行；但被
告如以新臺幣壹拾伍萬參仟貳佰肆拾陸元為原告預供擔保後，得
免為假執行。
原告其餘假執行之聲請駁回。
    事實及理由 
壹、程序方面：
    按訴狀送達後，原告不得將原訴變更或追加他訴，但擴張或
    減縮應受判決事項之聲明者，不在此限，民事訴訟法第255
    條第1 項第3 款定有明文。查本件原告起訴聲明：㈠被告應
    將新北市○○區○○段000 地號土地（應有部分10000 分之
    33，下稱系爭土地），及同段246 建號即門牌號碼新北市○
    ○區○○○路00巷00號2 樓建物（下稱系爭房屋，並與上開
    土地合稱系爭房地）返還予原告。㈡被告應給付原告新臺幣
    （下同）90萬元，及自起訴狀繕本送達翌日時起按月給付15
    ,000元（見本院109 年度訴字第3367號卷，下稱本院卷，第
    9 頁）；嗣於本院民國110 年1 月5 日言詞辯論程序中，就
    請准供擔保宣告假執行部分，對上開訴之聲明第二項按月給
    付部分捨棄（見本院卷第87頁）；再於110 年5 月11日言詞
    辯論程序時，變更訴之聲明第1 項為：被告應騰空遷讓返還
    系爭房屋予原告（見本院卷第385 頁）。核原告上開所為，
    係未變更訴訟標的法律關係，而減縮應受判決事項之聲明者
    ，揆諸前揭法條規定，自應准許，合先敘明。
貳、實體方面：
一、原告起訴主張：兩造原為夫妻關係，系爭房地為原告所購買
    ，兩造於77年間離婚後，原告已於79年搬離系爭房屋，並多
    次要求被告返還系爭房屋，惟被告均藉故拖延，爰依民法第
    767 條第1 項前段，請求被告返還系爭房屋。又被告至今仍
    無權占有系爭房屋，受有使用系爭房屋之利益，致原告受有
    損害，依民法第179 條規定，原告自得請求被告至返還系爭
    房屋前，按月給付相當於租金之不當得利15,000元等語。並
    聲明：㈠被告應騰空遷讓並返還系爭房屋予原告。㈡被告應
    給付原告90萬元，及自起訴狀繕本送達翌日時起按月給付15
    ,000元。㈢上開第一項及第二項除按月給付部分外，原告願
    供擔保，請准宣告假執行。
二、被告則以：系爭房地為伊所出資購買並借名登記予原告名下
    ，近37餘年來均由伊居住占有、使用管理，系爭房地之價金
    、貸款、房屋稅及地價稅亦為伊所繳納，且相關權狀、契約
    書等文件均由伊所保管，足認系爭房地有借名關係存在，且
    原告自兩造離婚至109 年間長達32年均未行使權利，亦未繳
    納相關稅賦，足以引起被告正當信賴，而有權利失效之適用
    ，原告請求被告返還房屋並無理由；又縱認被告無權占有系
    爭房地，惟被告已代付系爭房地價金與貸款1,097,536 元、
    歷年房屋稅28,904元、地價稅25,924元，爰主張抵銷抗辯等
    語。並答辯聲明：㈠原告之訴駁回。㈡如受不利判決，願供
    擔保免為假執行。
三、查兩造原為夫妻關係，於77年間離婚；系爭房地於72年5 月
    19日以買賣為原因移轉所有權登記予原告迄今，另原告搬離
    系爭房屋後，系爭房屋迄仍由被告居住使用等事實，有系爭
    房地登記第一類謄本、離婚同意書等件在卷可稽（見本院卷
    第17頁至23頁、39頁），復為兩造所不爭執，應堪信為真實
    。
四、至原告主張被告係無權占有系爭房屋，應將系爭房屋騰空遷
    讓返還原告，並返還原告相當於租金之不當得利等語，則為
    被告所否認，並以前詞置辯。是本件兩造爭執之點厥為：㈠
    被告有無占有系爭房屋之合法權源？㈡如被告無權占有系爭
    房屋，原告得請求之不當得利數額若干？茲就上開爭點析述
    如下：
  ㈠被告有無占有系爭房屋之合法權源？
  ⒈按不動產物權經登記者，推定登記權利人適法有此權利，民
    法第759 條之1 第1 項定有明文。次按當事人主張有利於己
    之事實者，就其事實有舉證之責任，民事訴訟法第277 條本
    文設有規定；又原告以無權占有為原因，提起請求返還所有
    物之訴，被告就物屬原告所有而為被告占有之事實不爭執，
    而僅以被告非無權占有為抗辯者，被告應就其占有正當權源
    之事實證明之（最高法院106 年度台上字第2030號判決意旨
    參照）。再按所謂借名登記契約，乃當事人約定，一方（借
    名者）經他方（出名者）同意，而就屬於一方現在或將來之
    財產，以他方之名義，登記為所有人或其他權利人之契約，
    為當事人約定一方將自己之財產以他方名義登記，而仍由自
    己管理、使用、處分，是出名人與借名者間應有借名登記之
    意思表示合致，始能成立借名登記契約。而不動產登記當事
    人名義之原因原屬多端，主張借名登記者，應就該借名登記
    之事實負舉證責任（最高法院110 年度台上字第402 號、11
    0 年度台上字第528 號判決意旨參照）。復按學說上所謂之
    爭點效，係指法院於判決理由中，就訴訟標的以外當事人所
    主張或抗辯足以影響判決結果之重要爭點，本於當事人辯論
    之結果已為實質之判斷時，除有顯然違背法令、或當事人提
    出新訴訟資料足以推翻原判斷之情形外，於同一當事人就與
    該重要爭點有關所提起之他訴訟，不得再為相反之主張，法
    院亦不得作相反之判斷，以符民事訴訟法上之誠信原則（最
    高法院110 年度台上字第1860號判決意旨參照）。查系爭房
    地現均登記為原告所有，有土地及建物登記謄本附卷可憑，
    被告亦對原告為系爭房屋登記所有權人之事實表示不爭執（
    見本院卷第385 頁至386 頁），依前揭說明，即應推定原告
    對系爭房地有所有權，而應由被告就其主張有權占有系爭房
    屋之事實負舉證之責。
  ⒉被告雖辯稱其為系爭房地真正（實質）所有權人，借名登記
    予原告名下云云。惟查，被告前以借名登記為由，另案對原
    告請求將系爭房地移轉登記予被告，經本院以109 年度訴字
    第154 號請求所有權移轉登記事件審理後，對「兩造間有無
    就系爭房地成立借名登記契約」之爭點，認被告（即該案原
    告，下同）就其主張對外積欠賭債而借用原告（即該案被告
    ，下同）名義簽立房地買賣契約，未提出任何合理事證可佐
    ，則被告主張之借名登記動機是否屬實已有可疑，且雖堪認
    被告主張系爭房地之貸款、地價稅、房屋稅係其繳納等語屬
    實，然兩造當時既為夫妻，並同住於系爭房地，被告繳納上
    開款項之原因多端，可能為借名登記，亦可能為贈與、無因
    管理，甚或基於共同生活及家庭費用支出分配，尚不足以證
    明兩造間就系爭房地有借名登記關係存在，並自證人即兩造
    之子沈建宏之證詞，益證兩造間就共同生活及家庭費用應另
    有負擔方式，自難單憑被告有繳納系爭房地之貸款、地價稅
    、房屋稅，遽認兩造間有借名登記關係存在，而判決駁回被
    告在該案之訴；被告不服提起上訴，由臺灣高等法院以109
    年度上字第1364號請求所有權移轉登記事件審理後，認被告
    僅泛稱其於72年間在家中與原告達成系爭房地借名登記之口
    頭合意，然並未提出兩造所簽署系爭房地借名登記契約之文
    書，亦未證明兩造就系爭房地實際為被告所有但借用原告名
    義登記等情，已達意思表示合致而成立借名登記契約，且雖
    可認定被告繳納絕大部分貸款。然不動產之取得對價非由登
    記名義人支付，所涉原因非僅一端，或為財務規劃與財產管
    理之便利而為之信託登記、借名登記、脫法行為等關係，或
    係出於經濟考量而為之借款、合資等關係，或係出於情感因
    素而為之贈與等關係，不一而足，且均未與事理常情相違，
    而屬一般社會交易所常見。審諸兩造曾為夫妻，育有3 名子
    女，系爭房地係於夫妻關係存續期間所購置，足徵兩造間情
    感與經濟生活之關係密切，縱認原告登記為系爭房地所有人
    係由被告提供部分資金，亦不當然僅有成立借名登記契約之
    唯一可能性，尚難排除前述其他原因存在；況兩造離婚後，
    被告仍住在系爭房地，如未繳納貸款，恐有遭強制執行拍賣
    而無法繼續居住之虞，亦有於離婚後繼續繳納貸款之動機，
    自不能以被告曾繳納購買系爭房地之部分價金為據，而謂其
    為系爭房地真正所有人，再原告抗辯其倉促離開時未及攜帶
    系爭房地買賣契約、原始權狀等文件，且離開後無法收到稅
    單而未繳納等語，應屬合理，亦不能以被告持有上開文件原
    本或繳納相關稅費，遽認其為系爭房地真正所有人，況兩造
    離婚時，僅就未成年子女之監護為約定，並未就婚後購買之
    系爭房地如何分配為約定，有離婚同意書為憑，益徵被告於
    離婚時，未要求原告返還系爭房地登記名義，亦肯認系爭房
    地為原告所有，而認被告所舉證據方法，不足以證明兩造就
    系爭房地成立借名登記契約，其主張自無可採，而駁回被告
    之上訴；被告又再提起上訴，經最高法院110 年度台上字第
    1722號裁定認上訴不合法而駁回上訴確定在案，此有本院10
    9 年度訴字第154 號、臺灣高等法院109 年度上字第1364號
    民事判決、最高法院110 年度台上字第1722號民事裁定影本
    各1 份在卷可稽（見本院卷第43頁至57頁、349 頁至354 頁
    、443 頁至445 頁），並經本院職權調取上開案卷卷宗核閱
    無訛。是於本件請求返還房屋之訴，當事人既屬同一，且就
    兩造間有無就系爭房地成立借名登記契約之各項主張及陳述
    ，在前案已列為足以影響判決結果之主要爭點，經兩造各為
    充分之舉證，極盡其攻擊、防禦之能事，並使當事人適當而
    完全之辯論，由法院為實質上之審理判斷，其判斷又無顯然
    違背法令之情形；且被告亦於本案訴訟中陳稱：就上開爭點
    除另案所提出外，沒有新事實證據提出等語（見本院卷第45
    8 頁），堪認被告於本件並未提出足以推翻原判斷之新訴訟
    資料，則綜上各情，本件應有爭點效之適用，是當事人就兩
    造間有無就系爭房地成立借名登記契約之重要爭點，應受前
    案判斷之拘束，本院亦不得作相反之判斷，即應認定兩造間
    就系爭房地並無成立借名登記契約，以符民事訴訟法上之誠
    信原則，被告對此業經前案法院判斷之重要爭點之法律關係
    再行爭執，尚無足取。
  ⒊按所有人對於無權占有或侵奪其所有物者，得請求返還之，
    民法第767 條第1 項前段定有明文。查原告為系爭房屋所有
    權人，被告前因與原告間之配偶關係而得占有使用該房屋，
    然兩造離婚後，原告已透過其子向被告表示被告應返還系爭
    房屋之意，而不同意被告繼續占有使用系爭房屋（詳後述）
    ，是被告現仍占有系爭房屋，無合法權源，已如前述，從而
    ，原告依據民法第767 條第1 項前段之規定，請求被告應將
    系爭房屋騰空遷讓並返還原告，為有理由，應予准許。
  ⒋至被告復辯稱：原告請求被告拆屋還地，應有權利失效原則
    之適用云云。惟按權利之行使，不得以損害他人為主要目的
    ；行使權利，履行義務，應依誠實信用原則，民法第148 條
    定有明文；又按權利失效係源於誠信原則，以權利人不行使
    權利已達相當之期間，致義務人產生權利人將不再行使其權
    利之正當信賴，並以此作為自己行為之基礎，而依一般社會
    通念，權利人嗣後如又對之行使權利，有違誠信原則者，始
    足當之。準此，倘權利人僅長時間未行使權利，別無其他足
    致義務人產生將不再行使其權利之信賴，並據此信賴作為嗣
    後行為之基礎，而應予保護之情形者，即難認有權利失效原
    則之適用；權利人在相當期間內未行使其權利，除有特殊情
    事足使義務人正當信賴權利人已不欲行使其權利外，尚難僅
    因權利人久未行使其權利，即認其嗣後行使權利違反誠信原
    則而權利失效。所謂特殊情事，必須權利人之具體作為或不
    作為（例如經相對人催告行使權利，仍消極未有回應），或
    積極從事與行使權利相互矛盾之行為等，始足當之（最高法
    院109 年度台上字第609 號判決、110 年度台上字第39號判
    決意旨參照）。查被告本件認原告請求有權利失效原則之適
    用，無非係以原告搬離系爭房屋後，迄109 年間長達32年未
    行使權利，且系爭房地之價金、貸款、稅捐均由被告繳納，
    所有權狀正本亦為被告持有等節，認足以引起被告正當信賴
    原告已不欲行使其權利等語為主張。然系爭房地價金及後續
    貸款、稅捐等費用繳納由被告為之，其原因多端，不能排除
    係兩造間另有約定，或原告認為被告既占有使用系爭房屋，
    自應由被告繳納始為公允，又原告另已敘明其係倉促離開時
    未及攜帶系爭房地買賣契約、原始權狀等文件，要無法以如
    上各情，遽認原告有何具體作為或不作為，或積極從事與行
    使權利相互矛盾之行為，而認有特殊情事足使被告正當信賴
    原告已不欲行使其權利。況證人沈建宏於前案程序中證稱：
    伊約高中搬出來時，原告（即該案被告）就有讓伊去跟被告
    （即該案原告）說要將房屋拿回來，等伊大一點才敢去跟被
    告講，每次講被告都敷衍，跟伊說那是大人的事情，讓伊不
    要管，伊不是每次都很嚴肅的跟被告要，每次都是被搪塞回
    答，最近幾年伊要被告搬出去，被告才說不要，伊有轉達原
    告說要收租金，被告說寧願出去外面租，也不要向原告租等
    語（見本院卷第420 頁、424 頁），足見原告雖迄至提起
    本件訴訟前，未以訴訟方式請求被告返還系爭房屋，然皆有
    透過兩造之子向被告提出返還系爭房屋之請求，揆諸上開判
    決意旨，原告本件請求自無權利失效之適用甚明，則被告此
    部分所辯，即非可採。
  ㈡如被告無權占用系爭房屋，原告得請求之不當得利數額若干
    ？
  ⒈按無法律上之原因而受利益，致他人受損害者，應返還其利
    益。不當得利之受領人，除返還其所受之利益外，如本於該
    利益更有所取得者，並應返還。但依其利益之性質或其他情
    形不能返還者，應償還其價額，民法第179 條前段、第181
    條分別定有明文。而無權占有他人之物為使用收益，可能獲
    得相當於租金之利益為社會通常之觀念，因其所受利益為物
    之使用收益本身，應以相當之租金計算應償還之價額（最高
    法院106 年度台上字第461 號判決意旨參照）。至計算相當
    於土地租金之不當得利金額，按城市地方房屋之租金，以不
    超過土地及其建築物申報總價年息10% 為限，土地法第97條
    第1 項定有明文。另房屋性質不能脫離土地之占有而存在，
    故房屋租金，自當包括建築物及其基地之總價額為其基準（
    土地法第97條參照），房屋所有人得請求房屋占有人給付全
    部不當得利（最高法院97年度台上字第323 號裁判意旨參照
    ）。再按土地法第97條之立法意旨為「城巿房屋供不應求，
    為防止房屋所有權人乘機哄抬租金，造成居住問題，特設本
    條限制房屋租金之最高額，超出部分得由政府強制減定之，
    以保護承租人。」。是土地法第97條限制房屋租金之立法政
    策係基於居住乃人民生存之基本條件，為生存權之內涵，現
    代福利國家應滿足人民居住之需求，而立法當時之我國經濟
    環境，城巿房屋供不應求，為保護經濟上弱者之承租人，使
    其能取得適當之居住空間，以避免造成居住問題，則該條之
    規定，應僅限於城巿地方供住宅使用之房屋，始有其適用。
    至營業用房屋，承租人用以營業獲取利潤，並非供居住安身
    ，即與人民安居之基本需求及生存權之保障無涉，自無立法
    介入加以限制之必要。又營業用房屋類皆座落在商業區，不
    僅其建造、維修成本及應繳納之稅捐高於一般住宅房屋，並
    享有營業房屋所形成商圈之商業利益，自非一般居住用房屋
    可比。且營業用房屋之承租人原非經濟上之弱者，尤以連鎖
    企業，挾其大資金、巿場優勢，已為經濟上之強者，又可獲
    取相當之利潤，更無立法限制租金額之必要；況租屋營業，
    租金之支出，原屬營業成本之一部，倘立法限制租金額，營
    業利潤並未相對受限，任其享有鉅額利潤，要非立法之原意
    ；復就土地法第3 章房屋及基地之立法結構觀之，土地法第
    94條第1 項、第96條規定所稱之房屋類皆指住宅而言；再我
    國經濟現屬已開發國家，房屋之供需與往昔不同，營業用房
    屋租金之多寡，自應本諸契約自由之原則，回歸巿場機制，
    方能促進都巿之更新與繁榮。故土地法第97條所指房屋，應
    解為不包括供營業使用之房屋，以兼顧租賃雙方之利益，契
    合本條之立法本旨（最高法院92年度台簡上字第20號民事判
    決意旨參照）。查本件被告無法律上權源，占用原告所有之
    系爭房屋，則被告受有相當於占用範圍土地、房屋租金之利
    益，致原告受有損害，是原告依前揭規定請求被告返還自起
    訴前5 年即104 年11月6 日起至109 年11月5 日止無權占用
    系爭7 筆土地相當於租金之不當得利，自無不合。至就不當
    得利數額之計算方式，查本件被告係將系爭房屋自己居住使
    用，並非作為營業之用，則揆諸前揭規定及說明，計算原告
    得請求被告返還相當於租金之不當得利，自應依土地法第97
    條第1 項規定之租金計算方式為準；原告主張應依內政部不
    動產交易實價查詢服務網之不動產租賃實價登錄資料所示之
    系爭房屋附近大樓之每坪出租行情為準，計算被告應返還相
    當於租金之不當得利云云，尚乏依據。至被告雖辯稱：原告
    請求返還不當得利部分有權利失效原則適用云云，然原告就
    系爭房屋，前曾透過其子沈建宏向被告要求給付租金，業據
    證人沈建宏證述在卷，已如前述，顯然原告就相當於租金之
    不當得利部分，亦曾積極催討，未有特殊情事足使被告正當
    信賴原告已不欲行使其權利，自無權利失效原則之適用可言
    ，一併敘明。
  ⒉又按土地所有人得依不當得利法則向無權占用其土地之人請
    求返還相當於租金之損害金，惟其數額，除以申報地價為基
    礎外，尚須斟酌基地之位置、工商業繁榮之程度及占用人利
    用土地之經濟價值及所受利益等項，並與鄰地租金相比較，
    以為決定，並非必達申報地價年息10% 之最高額（最高法院
    88年度台上字第3331號、88年度台上字第1894號判決意旨參
    照）。查系爭土地面積為5970.82 平方公尺，原告之應有部
    分為1 萬分之33，104 年1 月每平方公尺之申報地價為12,2
    77元、105 年1 月調整為17,886.4元、107 年1 月調整為17
    ,596元、109 年1 月調整為17,626.4元，有系爭土地地價第
    一類謄本與地價查詢列印資料附卷可考（見本院卷第73頁、
    81頁、461 頁至462 頁）；另系爭房屋104 年度至109 年度
    之課稅現值依序分別為122,500 元、120,700 元、118,900
    元、117,100 元、115,300 元、113,500 元，亦有新北市政
    府稅捐稽徵處房屋稅繳款書在卷足憑（見本院卷第13頁、24
    5 頁至249 頁），依土地法第164 條：「直轄市或縣（市）
    地政機關應將改良物估計價值數額，送經標準地價評議委員
    會評定後，報請該管直轄市或縣（市）政府公布為改良物法
    定價值，並由直轄市或縣（市）地政機關分別以書面通知所
    有權人」，及房屋稅條例第10條第1 項、第11條：「主管稽
    徵機關應依據不動產評價委員會評定之標準，核計房屋現值
    。」、「房屋標準價格，由不動產評價委員會依據下列事項
    分別評定，並由直轄、縣（市）政府公告之：一、按各種建
    造材料所建房屋，區分種類及等級。二、各類房屋之耐用年
    數及折舊標準。三、按房屋所處街道村里之商業交通情形及
    房屋之供求概況，並比較各該不同地段之房屋買賣價格減除
    地價部分，訂定標準。前項房屋標準價格，每三年重行評定
    一次，並應依其耐用年數予以折舊，按年遞減其價格。」等
    規定，堪認房屋之估定價額既係由不動產評價委員會核定所
    得，自非不得作為系爭房屋法定價值標準之估算基準。再查
    ，系爭房屋位於新北市新莊區民安國小學區內，巷弄周圍有
    便利商店及銀行、市場，鄰近西盛公園及市立圖書館，鄰近
    生活機能完足、至捷運丹鳳站步行約17分鐘，另有公車路線
    經過，附近交通運輸狀況堪稱便利，有Google地圖網頁在卷
    可佐（見本院卷第473 頁至476 頁），本院審酌系爭房屋坐
    落之位置、交通狀況、周遭工商繁榮程度，以及被告使用系
    爭房屋之經濟利益及其他一切情狀，認被告占有使用系爭房
    屋相當於租金之利益，致原告所受之損害，以系爭土地申報
    地價加計系爭房屋課稅現值之年息8%計算為適當。依據上開
    說明，則本件每年相當租金之不當得利計算式即為【（系爭
    土地申報地價×占用面積×土地持分＋系爭房屋課稅現值）
    ×8%】，依此計算，原告得請求被告返還自104 年11月6 日
    起至109 年11月5 日止之不當得利金額，於185,319 元內為
    有理由（詳細計算式如附表），應予准許，逾此數額之請求
    ，則屬無據。
  ⒊另按「請求將來給付之訴，以有預為請求之必要者為限，得
    提起之」，民事訴訟法第246 條定有明文。考其立法意旨在
    於「將來給付之訴，原條文僅規定履行期未到而有不履行之
    虞者，得予提起。為擴大將來給付之訴之適用範圍，爰參照
    日本、德國之立法例，修正為有預為請求之必要者，均得提
    起將來給付之訴」（該條立法理由參照），足見立法原意在
    放寬提起將來給付之訴之範圍，凡有預為請求之必要，即得
    提起將來給付之訴。本件被告無權占有系爭房屋，迄今仍無
    返還之意，顯有繼續占用之虞，原告自有預為請求之必要。
    是以原告就被告繼續占用所獲之不當得利，提起將來給付之
    訴而預為請求，核無不合。準此，原告請求被告自起訴狀繕
    本送達翌日即109 年12月3 日（係於109 年12月2 日送達，
    見本院卷第67頁）起至返還系爭房屋之日止，按月給付原告
    3,072 元【計算式：（17,626.4×5970.82 ×33/10000＋11
    3,500 ）×8%12＝3,072 元】，為有理由，逾上開金額之
    請求，則屬無據，不能准許。
  ⒋復按二人互負債務，而其給付種類相同，並均屆清償期者，
    各得以其債務，與他方之債務，互為抵銷；抵銷，應以意思
    表示，向他方為之。其相互間債之關係，溯及最初得為抵銷
    時，按照抵銷數額而消滅，民法第334 條第1 項前段、第33
    5 條第1 項分別定有明文。經查，本件被告為原告代繳系爭
    土地之地價稅，分別為95年及96年各1,938 元、102 年至10
    4 年各2,418 元、105 年及106 年各3,523 元、107 年3,46
    6 元；另被告代繳系爭房屋之房屋稅，分別為96年1,808 元
    、103 年1,491 元、104 年1,470 元、105 年1,448 元、10
    6 年1,426 元、107 年1,405 元、108 年1,383 元，合計共
    32,073元，據被告提出上開年份地價稅、房屋稅繳款書為證
    （見本院卷第241 頁至249 頁、257 頁至263 頁），應屬被
    告代原告清償稅捐後所生之求償權，且被告已於本訴中於11
    0 年5 月5 日以書狀提出抵銷之意思表示，是被告就上開代
    原告繳交之地價稅、房屋稅金額，得與本件原告請求給付不
    當得利之金額互為抵銷，自無不合，則經抵銷後，原告得請
    求被告占用部分起訴前5 年相當於租金之不當得利金額，應
    為158,372 元（計算式：185,319 元－30,273元＝153,246
    元）。至於被告另主張為原告繳納系爭房地於上開年份以前
    之地價稅、房屋稅，及繳納系爭房地之價金與貸款等，無論
    是否有據，核其支出日期（單據見本院卷第111 頁至225 頁
    、233 頁至241 頁、251 頁至255 頁）距被告主張抵銷時點
    ，其請求權均已罹於15年時效，原告亦已提出時效抗辯而拒
    絕給付（見本院卷第458 頁），則被告執此部分支出主張抵
    銷，即非可採。
五、綜上所述，原告依民法第767 條第1 項前段、中段，請求被
    告應將系爭房屋騰空遷讓返還原告，為有理由，應予准許。
    又原告依據民法第179 條規定，請求被告應給付原告153,24
    6 元，及自109 年12月3 日起至返還系爭房屋之日止，按月
    給付原告3,072 元之範圍內，為有理由，應予准許，逾此範
    圍部分之請求，則為無理由，應予駁回。
六、兩造均陳明願供擔保，聲請宣告假執行或免為假執行，經核
    原告勝訴部分，於法尚無不合，爰分別酌定相當之擔保金額
    准許之；至原告敗訴部分，其假執行之聲請即失所附麗，應
    併予駁回。
七、本件事證已臻明確，兩造其餘攻擊、防禦方法及所提之證據
    ，經本院審酌後認對判決結果不生影響，爰不一一論述，附
    此敘明。
八、結論：本件原告之訴為一部有理由，一部無理由，依民事訴
    訟法第79條、第390 條第2 項、第392 條第2 項，判決如主
    文。
中    華    民    國   110    年    12    月    8     日
                  民事第二庭  法  官  宋泓璟
以上正本係照原本作成。
如對本判決上訴，須於判決送達後20日內向本院提出上訴狀。如
委任律師提起上訴者，應一併繳納上訴審裁判費。
中    華    民    國   110    年    12    月    8     日
                              書記官  鄧筱芸
附  表
┌──────────┬───────┬─────┬────┬──────┬──┬─────────────┐
│     占用期間       │ 申報地價     │占用面積  │土地持分│房屋課稅現值│年息│       不當得利金額       │
│                    │              │          │        │            │    │（新臺幣，元以下四捨五入）│
├──────────┼───────┼─────┼────┼──────┼──┼─────────────┤
│104/11/6至104/12/31 │12,277元/ ㎡  │5970.82 ㎡│33/10000│122,500 元  │ 8% │（12,277×5970.82 ×33/100│
│      56天          │              │          │        │            │    │00＋122,500 ）×8%×（56/3│
│                    │              │          │        │            │    │65) ＝4,473 元            │
├──────────┼───────┼─────┼────┼──────┼──┼─────────────┤
│105/1/1 至105/12/31 │17,886.4元/ ㎡│5970.82㎡ │33/10000│120,700 元  │ 8% │（17,886.4 ×5970.82 ×33/│
│      1年           │              │          │        │            │    │10000 ＋120,700 ）×8%＝37│
│                    │              │          │        │            │    │,850 元                   │
├──────────┼───────┼─────┼────┼──────┼──┼─────────────┤
│106/1/1 至106/12/31 │17,886.4元/ ㎡│5970.82㎡ │33/10000│118,900 元  │ 8% │（17,886.4 ×5970.82 ×33/│
│      1年           │              │          │        │            │    │10000＋118,900）×8%＝37,7│
│                    │              │          │        │            │    │06元                      │
├──────────┼───────┼─────┼────┼──────┼──┼─────────────┤
│107/1/1 至107/12/31 │17,596元/ ㎡  │5970.82㎡ │33/10000│117,100 元  │ 8% │（17,596 ×5970.82 ×33/10│
│      1年           │              │          │        │            │    │000＋117,100）×8%＝37,105│
│                    │              │          │        │            │    │元                        │
├──────────┼───────┼─────┼────┼──────┼──┼─────────────┤
│108/1/1 至108/12/31 │17,596元/ ㎡  │5970.82㎡ │33/10000│115,300 元  │ 8% │（17,596 ×5970.82 ×33/10│
│      1年           │              │          │        │            │    │000＋115,300）×8%＝ 36,96│
│                    │              │          │        │            │    │1元                       │
├──────────┼───────┼─────┼────┼──────┼──┼─────────────┤
│109/1/1 至109/11/5  │17,626.4元/ ㎡│5970.82㎡ │33/10000│113,500 元  │ 8% │（17,626.4×5970.82 ×33/1│
│      310天         │              │          │        │            │    │0000＋113,500 ）×8%×（31│
│                    │              │          │        │            │    │0/366 ）＝31,224 元       │
├──────────┴───────┴─────┴────┴──────┴──┴─────────────┤
│                                                                                       合    計：185,319元│
└─────────────────────────────────────────────────────┘